臺灣士林地方法院刑事判決　　　　　　　　　　　　　九十三年度訴字第二七０號
　　公　訴　人　臺灣士林地方法院檢察署檢察官
　　被　　　告　戊○○
　　　　　　　　己○○
　　右　一　人
　　選任辯護人　謝啟明律師
　　　　　　　　丁中原律師
右列被告因妨害自由案件，戊○○部分經檢察官提起公訴（九十二年度偵字第三０七
０號)，及己○○部分經追加起訴（九十三年度偵字第五五八六號)，本院判決如左：
    主  文
己○○共同私行拘禁，處有期徒刑月，如易科罰金，以佰元折算壹日。緩刑貳年
。扣案之三節式伸縮棍及電擊棒各壹支均沒收。
戊○○無罪。
    事  實
一、緣乙○○（未到案，另結）以經營地下錢莊為業（乙○○涉犯重利罪嫌部分，業
    經臺灣板橋地方法院檢察署以九十二年度偵字第二八二三、五八七七號提起公訴
　　），丁○○於民國九十一年九月底、十月初，在臺北市○○區○○路三七一之十
    一號丁○○住處及臺北市○○○路與民權東路口，數次向乙○○貸得新台幣（下
    同）數十萬元之現金。迄民國九十一年十月十四日，丁○○均未清償上開欠款，
    又於前揭住處再向乙○○表示欲借款三十萬元，經乙○○同意而由丁○○先開立
    合作金庫北寧支庫之二十萬元支票二張並交付丁○○所有之車號六Ｔ─五七七三
    號自用小客車為擔保，雙方約定於翌日，在臺北縣板橋市衛生所前，由乙○○交
    付現金，約定後，乙○○便駕駛上開汽車返家。乙○○返家後對丁○○所自稱之
    醫師身分及還款能力心生懷疑，於是約其前受雇人正服役中之己○○、及友人丙○○於翌日共同前往瞭解及處理。翌日下午二時三十分許，乙○○、己○○駕駛
    丁○○所有之上開小客車至臺北縣板橋市衛生所前赴約，丁○○為與乙○○前去
    取借款，遂同意坐上前開汽車，於丁○○上車後，由己○○駕車，乙○○與丙○○分坐後座二側，丁○○坐於中間。乙○○於途中質疑丁○○之身分，乙○○表
    不滿並質疑丁○○之借錢動機及還款誠意，丁○○一再表示籌錢還款之誠意，並
    要求速再借其七萬元，以支應當日到期之支票，避免跳票。乙○○同意之，惟要
    求丁○○須積極迅速籌款清償。其等即驅車前往台灣省合作金庫中和支庫，由乙○○提出七萬元借予丁○○存入甲存帳戶。離開銀行，乙○○即要求丁○○迅向
    他人籌款以還其前債，丁○○以電話聯絡而無法籌到借款，乙○○命丁○○上車
    ，丁○○試圖逃離，乙○○遂萌妨害丁○○行動自由之犯意，出手架住丁○○，
    強拉之，丙○○、歐陽修於車內見狀，乃基於共同妨害自由之犯意聯絡，丙○○
    下車開啟車門，乙○○強拖丁○○上車，由己○○駕車，乙○○坐進車內後，以
    手肘撞擊丁○○之肋骨，丙○○則出手架住丁○○之手部任丁○○毆打之，乙○○又將其所有攜帶於西裝內之三節式伸縮警棍就一些黑色部分為揭露，對丁○○
    恐嚇稱「若不還錢，要帶去陽明山」、「不還錢，今天會很難過」等語，致丁○○以為乙○○持槍而心生畏懼，足生危害於安全。之後駕車至乙○○不詳之朋友
    所開設之當鋪，下車後於途中或由乙○○或由丙○○以手搭丁○○肩膀，以防止
    其逃跑之方式押丁○○至當鋪，乙○○令丁○○將車子典當，丁○○表示車子為
    其妻所有而不同意，乙○○怒而喝稱：「不然今天晚上你就不要回去了」等語，
    嗣經當舖之人查出該車早已典當於他人，乙○○聞之盛怒。丙○○遂建議應回丁○○家找掌控李某財務之妻子處理，乙○○再以手強抓住丁○○之方式，接續妨
    害丁○○自由離去之權利。其等並續乘上開小客車回丁○○住處，丁○○之妻不
    在，其等續等候丁○○籌款結果，惟丁○○多次撥打電話向親友借款，均未果，
    丁○○表示伊籌款之事不希望為其妻所知悉，乃要求乙○○等人離開其住處，伊
    繼續籌款，乙○○乃將伊帶上車往台北縣中和市並用餐。迄同日晚上九時二十分
    許，丁○○猶籌款無著，乙○○為防止丁○○避債，乃接續前開妨害行動自由丁○○之犯意，準備私行拘禁之，即將丁○○帶至臺北縣中和市○○路三三七號頂
    樓乙○○平日之居處，並交付伊所有之電擊棒乙支給己○○，囑咐己○○負責看
    守丁○○，己○○乃基於私行拘禁丁○○之犯意聯絡而同意。乙○○與丙○○離
    去後，己○○依乙○○之指示，攜帶該電擊棒看守丁○○，並聯絡不知情之友人
    戊○○前來陪伴，乙○○、己○○共同以此私行拘禁之方法，剝奪丁○○之行動
    自由，直至九十一年十月十六日上午八時三十分許乙○○與丙○○返抵為止。翌
    日丁○○一直無法籌措到現金，遂向乙○○佯稱已向朋友借到錢，並約定在家中
    取款，乙○○並未起疑，而與丙○○、己○○等人，承前揭妨害自由之犯意聯絡
    ，不准丁○○離去，令其一同乘車回其住處取款，以此非法之方法，剝奪丁○○
    之行動自由。到達後，丁○○諉稱不希望讓友人發現乙○○等人，乙○○於是同
    意獨自丁○○下車單獨步行返家，其等留在附近守候，丁○○於抵家門前乘隙迅
    速跑至附近臺北市政府警察局內湖分局潭美派出所報案，經警受理後，於該日（
    十月十六日）上午十時三十分許，由警循線在臺北市內湖區成美橋下查獲乙○○
    等四人，並在己○○身上起獲三節式伸縮棍一支，在乙○○之身上起出電擊棒乙
    支。而丙○○與乙○○於員警製作筆錄時，為逃避刑責，竟分別冒用胡安靜與方
    文台（乙○○哥哥）之名應訊（丙○○與乙○○涉嫌變造
    罪嫌部分，均併由臺灣板橋地方法院審理），嗣為警識破始查悉上情。
二、案經丁○○訴由臺北市政府警察局內湖分局報請臺灣士林地方法院檢察署檢察官
    對戊○○偵查起訴，並對被告己○○追加起訴。
    理  由
甲、有罪部分：
一、訊據被告己○○否認曾參與上開任何妨害自由犯行，辯稱：乙○○請伊開車，告
    訴人丁○○乃出於自願上車，雖於車上乙○○與丁○○有爭執，並聽聞其二人爭
    執之聲音，但伊並未參與，也未出言恐嚇丁○○，在車上有聽到丁○○向乙○○
    借款七萬五千元幫其過票，有去台灣省合作金庫中和支庫匯款。當晚因乙○○之
    吩咐而留在中和乙○○之住處，為其看守房子，雖持有電擊棒，但係由乙○○交
    付為自衛之用，以防丁○○對伊不利，該晚並未限制丁○○之人身自由，也未看
    守丁○○云云。經查：告訴人丁○○於審理期間因死亡至未能到庭（見卷附法務
    部戶役政連結作業系統丁○○個人基本資料表一份），惟據其於警詢、士林地檢
    署檢察官及國防部北部地方軍事法院檢察署檢察官偵查時指稱：九十一年十月十
    五日下午二時三十分許，在板橋衛生所前依約見到乙○○，伊出於自由意志與乙○○等人上車，該車乃之前一天伊因向乙○○借款，出借予乙○○。上車後伊坐
    在後座，被夾於乙○○及丙○○之間，上車後，乙○○與丙○○對話，乙○○以
    右手肘重擊其胸口，復與丙○○以同法打伊胸口數次，丙○○並以拳頭毆打伊頭
    部，乙○○繼而出示警棍，伊以為是槍，己○○負責開車，途中曾讓乙○○下車
    去銀行，在車上乙○○及丙○○都要伊籌錢，於下午四、五時，載伊回家去跟地
    下錢莊借錢，出門後發現車子遭拖吊，前去取回車子後，便把伊押上車，遂一直
    開車至台北縣中和市○○路三三七號乙○○房子之頂樓，伊等把伊關在頂樓最裡
    面之房間，房門以椅子抵住上鎖，己○○坐在椅子上監視伊，己○○並恐嚇伊：
    不聽話要揍死伊，這些事情辦完要把伊燒死等語，戊○○於九時許趕來，留下與
    己○○一起監視伊，乙○○及丙○○則離開。期間除了上廁所，並不能外出。翌
    晨八時許，乙○○、丙○○、己○○、戊○○一同會合，將伊載返家中續借錢，
    於十時許在伊住處附近，伊趁機逃離報警等情明確（見士林地檢署九十二年度偵
    字第三○七○號卷九十二年四月二十九日、九十三年一月十九日訊問筆錄、及國
    防部北部地方軍事法院檢察署九十一年偵字第五四七號卷九十一年十月三十一日
    偵訊筆錄）。同案被告丙○○於本院準備程序中亦陳稱：從衛生所上車這一段，
    丁○○是自願的。丁○○在車上又跟乙○○借錢，要軋他當天的票，所以渠等有
    將車子開到銀行，乙○○有丁○○他八、九萬元，讓丁○○過票，乙○○就告訴
    他，票已經過了，請丁○○看要如何處理前債，丁○○有打了五、六通電話，但
    借不到錢，乙○○就叫丁○○上車，這時乙○○有架著他、強拉他，好像是丁○○要跑，乙○○就叫伊，伊就從車內出來幫忙開車門，這時乙○○就把丁○○強
    拖至車內。當天一直都是己○○開車。在車內，乙○○問丁○○要如何處理，在
    車內乙○○有用手肘去撞丁○○，乙○○言語有比較兇，乙○○有講一些，例如
    不還錢，丁○○今天就很難過，類似這些話。後來有到板橋的一家當舖，因為丁○○有一部車，乙○○就叫丁○○先把車子拿到當舖當掉，先還一部份錢，但丁○○說車子是他太太的，他不願意，後來乙○○語氣比較兇，就說不然你今天晚
    上就不要回去了。去當舖時，當舖的人有查過車子，車子在其它當舖已經當了，
    乙○○就很生氣，認為已經這樣了，丁○○還在騙他。丙○○就提議應該要到丁○○家裡跟他太太拿，因為伊認為財務是丁○○太太在掌控。從當舖離開後，丁○○又被乙○○用手抓住，進入車內，又繼續談還錢的事情，車子開抵中和，帶
    丁○○在中和吃飯，吃飯時丁○○有打電話到醫院找他太太，但迄晚上十點還找
    不到人，乙○○就要丁○○去住中和圓通路房子，當時丁○○願意。翌晨乙○○
    電話聯絡伊，伊即到圓通路找乙○○，當時有看到戊○○、己○○、乙○○。於
    是伊駕車載戊○○，己○○開乙○○的車載乙○○、丁○○，去丁○○的住處，
    車子停在丁○○住處旁邊約二、三十公尺處，丁○○表示要先進去看太太在不在
    。於是丁○○下車，乙○○開車去當舖要取回丁○○典當的車子。乙○○剛走後
    警察就來了等語（見本院九十三年六月二十五日準備程序筆錄）。綜合其二人所
    述，丁○○確實於九十一年十月十四日在車內遭乙○○毆打、恐嚇，並遭乙○○
    、丙○○合力強拖入車內，又遭乙○○強行帶至當鋪，並於該日入夜後睡在中和
    乙○○之住處，由己○○看守。另徵諸卷內合作金庫銀行丁○○帳戶存款往來對
    帳單，九十一年十月十五日確實有一筆七萬五千元之存款（見士林地檢署九十二
    年偵字第三○七○號第三一九頁），足見丁○○否認當日乙○○有為其存款一事
    為不實在，其故意漏述該過程，是就行程應以丙○○所述為可採。又戊○○於偵
    查中陳稱：在上開中和住處，己○○將電擊棒放在口袋中，有拿出來按一下，玩
    一玩，繼續放在口袋等語（見甲○九十一年度核退字第一一八二號卷第二十九頁
    ）；於國防部北部地方軍事法院檢察署、及警訊時並分別陳明其在中和上開乙○○住處，有看見伸縮警棍之事實（見該院九十一年偵字第五四七號卷九十一年十
    一月十五日偵查筆錄及甲○九十二年度偵字第三○七○號卷第一○八頁九十一年
    十月十六日警訊筆錄）；復於本院審理中，證稱：係伊剛進門時，己○○持電擊
    棒嚇伊，之後就把電擊棒放在口袋裡（見本院九十三年十月二十二日審判筆錄）
    ，足見己○○確實攜帶電擊棒在乙○○住處，此與己○○、乙○○所供於九十一
    年十月十四日在乙○○中和住處乙○○交付己○○電擊棒一情相符。查丁○○在
    車內已遭乙○○毆打，復遭其強拖入車內，負責駕駛之己○○自係目睹該情，猶
    配合駕車並於夜間看手己○○，實難謂無共同剝奪丁○○行動自由之犯意聯絡，
    且丁○○一直籌錢卻根本無法籌到，白日已遭剝奪行動自由，殊難想像其自願於
    晚間居住於乙○○住處，且乙○○、己○○如無私行拘禁丁○○之犯意，何需使
    丁○○、己○○留在該處，又交電擊棒予己○○持有，此顯非己○○所辯：為看
    守乙○○之住處，而留在該處云云所能合理解釋，況乙○○於偵查中供陳：伊擔
    心丁○○會失蹤不見，故要丁○○到中和伊住處住一晚。又怕丁○○跑掉，一定
    會請一個人在他身邊等語（士林地檢署九十一年度核退字第一一八二號卷內九十
    一年十月十七日訊問筆錄），其顯有拘禁丁○○，並由己○○監視防其脫逃之意
    ，此自亦為己○○所明知。此外，另有上開電擊棒及三節伸縮警棍扣案足資佐證
    ，又有證人郭南雄即內湖分局潭美派出所員警於偵查及本院審理時證述丁○○匆
    忙到潭美派出所稱其遭綁架之報案經過及本案查獲之情形（見士林地檢署九十二
    年度偵字第三○七○號九十三年三月四日偵訊筆錄及本院九十三年十一月五日審
    判筆錄）。是乙○○係出於防止丁○○逃跑之動機，而要求己○○持電擊棒看守
    丁○○，己○○明顯係出於共同私行拘禁丁○○之犯意而看守之，堪以認定。
二、按「刑法第三百零二條第一項私行拘禁屬於主要性之規定，而以其他非法方法剝
    奪人之行動自由，則屬於補充性規定，如行為人之所為，既觸犯主要性規定，亦
    觸犯補充性規定；或由觸犯次要性規定，進而觸犯主要性規定時，按之主要規定
    優於補充規定原則，則只適用主要性規定予以論處即足，自不應宣告補充規定之
    罪名」，最高法院七十九年度臺上字二六三三號判例參照，且無方法結果相牽連
    關係之可言，亦非可予以齊列併用（七十六年度臺上字第一二九四號判例）。查
    本件被告己○○與同案被告乙○○、丙○○強押丁○○，剝奪其行動自由，己○○復與乙○○私行拘禁被害人丁○○於中和乙○○之住處，係由觸犯補充性規定
    ，進而觸犯主要性規定，僅論以私行拘禁罪為已足。故核被告己○○所為，係涉
    犯刑法第三百零二條第一項之私行拘禁罪。被告己○○與同案被告乙○○、丙○○等人，就前揭犯行有犯意聯絡及行為分擔，為共同正犯。爰審酌被告己○○無
    前科犯行，有士林地檢署刑案資料查註紀錄表一份在卷可稽，本件涉案之動機、
    目的、程度、手段、所生損害、本案主謀乙○○係其服役前之雇主，及其與被害
    人之關係等一切情狀量處如主文所示之刑，並諭知易科罰金之折算標準。又被告
    己○○未曾犯有期徒刑以上之罪，已如前述，其年紀甚輕，未經熟慮犯下此案，
    極有改過遷善之可能，經此刑之宣告應知警惕而無再犯之虞，因認本件刑之宣告
    以暫不執行為宜，爰併宣告緩刑二年，以啟自新。扣案之三節式伸縮警棍及電擊
    棒各一支，為共犯乙○○所有，且供其犯罪所用，依法應予宣告沒收。至於起訴
    書所指乙○○恐嚇及強取丁○○三萬元部分，因己○○僅聽命負責開車，尚難認
    有此部分之犯意聯絡，併予敘明。
乙、無罪部分
一、公訴意旨另以：丁○○為向方建臺借現金三十萬元，雙方於同年十月十五日下午
    二時三十分許，在臺北縣板橋市衛生所前見面，方建臺因不滿丁○○前欠款未還
    ，又向其借款竟與己○○、丙○○共同基於妨害自由之犯意聯絡，共同駕駛丁○○所有之上開小客車至赴約。丁○○上車後，由己○○駕車，方建臺與丙○○將
    丁○○夾坐後座，不讓丁○○下車，共同非法剝奪丁○○之行動自由，方建臺並
    持三節式伸縮警棍，對丁○○恫稱「若不還錢，要帶去陽明山殺掉」等語，致丁○○心生畏懼，而生危害於安全，同時強取丁○○身上之三萬元現金，抵償前述
    欠款，另駕駛上開小客車強押丁○○回其住處，要求丁○○向友人借款來還債，
    惟丁○○多次撥打電話向友人借款，均無結果。迄同日晚上九時二十分許，方建
    臺、己○○、丙○○三人，復共同基於私行拘禁丁○○之犯意聯絡，將丁○○強
    押至臺北縣中和市○○路三三七號頂樓，由方建臺交付電擊棒乙支給己○○用以
    看守丁○○，方建臺並取走丁○○之手機後，與丙○○先行離去，己○○遂依方
    建臺之指示，持電擊棒看守丁○○，迄同日晚上十一時許，己○○一人無法於夜
    間順利看守丁○○，遂找來同有犯意聯絡之戊○○，二人共同看守丁○○以防止
    脫逃，強制丁○○不准離去，而共同以私行拘禁之方法，剝奪丁○○之行動自由
    ，直至九十一年十月十六日上午八時三十分許方建臺與丙○○前來為止。丁○○
    一直無法籌措到現金，遂向方建臺佯稱已向朋友借到錢，並約定在家中取款，謊
    稱要回家與友人見面，方建臺並未起疑，再與己○○、丙○○、戊○○等人，承
    前揭妨害自由之犯意聯絡，強押丁○○回其前揭住處，以此非法之方法，剝奪丁○○之行動自由。到達後，丁○○再編稱要先與友人在家中談借款之事而得以獨
    自離開，丁○○遂乘隙脫逃，逃至臺北市政府警察局內湖分局潭美派出所報案，
    經警受理後，始於九十一年十月十六日上午十時三十分許，由警循線在臺北市內
    湖區成美橋下查獲己○○等四人，並在己○○身上起獲現金三萬元及三節式伸縮
    棍一支云云，因認被告戊○○共同涉嫌刑法第三百零二條第一項之私行拘禁罪嫌
    云云。
二、訊據戊○○否認有何妨害自由之犯行，辯稱：伊因服役放假，於九十一年十月十
    五日原與己○○相約，欲前往西門町逛街，嗣己○○告知伊所在地點，伊前往找
    己○○，己○○稱等乙○○一下子回來，就可以離開，後來乙○○一直沒有出現
    ，伊與己○○一起下樓去買撲克牌、飲料等再上樓，伊僅知丁○○在上址洗澡之
    後就上床睡覺，伊並未看管丁○○，清晨尚由丁○○叫醒己○○及伊等語。
三、按犯罪事實應依證據認定之，無證據不得認定其犯罪事實，又不能證明被告犯罪
    或其行為不罰者，應諭知無罪之判決，刑事訴訟法第一百五十四條第二項及第三
    百零一條第一項分別定有明文。認定不利被告之事實，須依積極證據，苟積極證
    據不足為不利於被告事實之認定時，即應為有利被告之認定，最高法院三十年度
    上字第八一六號判例意旨可資參照。又認定事實所憑之證據，其為訴訟上之證明
    ，須達於通常一般人均不致有懷疑，而得確信其為事實之程度者，始得據為有罪
    之認定，倘其證明尚未達到此一程度而有合理之懷疑存在時，即無從為有罪之認
    定，最高法院七十六年臺上字第四九八六號判例意旨參照。公訴人認被告戊○○
    涉嫌妨害自由，係以被害人之指訴、同案被告乙○○、丙○○及己○○於警、偵
    訊中之陳述、警員郭南雄於偵查中之證詞、扣案之三節式伸縮棍及電擊棒等為論
    據。然查：
    (一)丁○○指訴己○○、戊○○監視伊，將伊私行拘禁於上開中和乙○○住處，及
      翌日乙○○、己○○前來會合，一同將伊載返住處繼續借錢，關於戊○○有何
      不法之舉動，丁○○並未明確指述。
    (二)其餘被告雖陳稱九十一年十月十五日當晚，係由戊○○前來乙○○上開中和住
      處陪伴己○○，惟關於戊○○係其餘被告與丁○○均抵達上開乙○○住處之後
      ，己○○才聯絡戊○○前來一節，全體被告及丁○○均為相同之陳述，乙○○
      、丙○○並稱原來不認識戊○○。因此丁○○當晚為何居住上址，及之前乙○○對其妨害自由之犯行，戊○○並不知悉。若非介由己○○之告知，其不可能
      得知。然據己○○證稱：其告知乙○○叫伊看家，丁○○係乙○○之朋友，也
      未告知在該處需過夜等語（見本院九十三年十月二十二日審判筆錄第三十一頁
      ），是己○○否認有告知戊○○丁○○之行動自由遭剝奪，且無證據證明己○○有告知戊○○其係在拘禁丁○○。況退一步言，縱戊○○見己○○持電擊棒
      而獲知己○○係在執行拘禁丁○○，惟其與主謀乙○○並不認識，其朋友己○○又僅係聽命於人，戊○○當無甘犯刑法，而生共同妨害丁○○行動自由之動
      機，且丁○○遭拘禁於上開處所，並無何反抗之舉止，是戊○○沒有任何壓制
      、或阻止其離開之動作，電擊棒復均己○○之持有中，戊○○並未持有之，因
      此，實不排除戊○○單純陪伴己○○，迄翌日為警查獲時，均無參與妨害自由
      之犯意及作為，雖翌日（即九十一年十月十六日）戊○○與其餘被告均同行，
      駕二部車至丁○○住處附近，惟戊○○僅與丙○○同車，且於該日十時三十分
      許即為警查獲，其間就其餘被告及丁○○之陳述，並無暴力行為，而丁○○為
      圖逃跑，亦順勢配合，以獲對方鬆懈之機會，是就不明實情之第三人戊○○而
      言，確有可能不知悉其餘之被告存剝奪丁○○行動自由之犯意而與之同行，或
      雖知悉，惟認與其無關，而毫無參與該犯行之意。是並無證據顯示其有共同妨
      害自由之行為。
    (三)綜上所述，公訴人所舉之證據尚不能使本院獲得被告戊○○有罪之確信，被告
      戊○○所辯情節尚屬可採。此外復查無其他積極證據足認被告涉有公訴人所指
      犯行，本件既不能證明被告犯罪，自應為被告無罪之諭知。
據上論斷，應依刑事訴訟法第二百九十九條第一項前段、第三百零一條第一項，刑法
第二十八條、第三百零二條第一項、第四十一條第一項前段、第七十四條第一款、第
三十八條第一項第二款、罰金罰鍰提高標準條例第一條前段、第二條，判決如主文。
本案經檢察官侯千姬到庭執行職務
中　　　華　　　民　　　國　　九十三　　年　　　十一　　月　　二十九　　日
                                臺灣士林地方法院刑事第六庭
　　                                    審判長法  官 趙文卿
　　                                          法  官 彭洪媛
　　                                          法  官 李昆霖
右正本證明與原本無異。
如不服本判決，應於判決送達後十日內，向本院提出上訴狀。
                                              書記官 趙彩彤
中　　　華　　　民　　　國　　九十三　　年　　　十一　　月　　  三十　　日
所犯法條：
刑法第三百零二條
私行拘禁或以其他非法方法，剝奪人之行動自由者，處五年以下有期徒刑、拘役或三
百元以下罰金。
因而致人於死者，處無期徒刑或七年以上有期徒刑，致重傷者，處三年以上十年以下
有期徒刑。
第一項之未遂犯罰之。
